【裁判字號】    99,交抗,1918
【裁判日期】    991006
【裁判案由】    違反道路交通管理處罰條例
【裁判全文】
臺灣高等法院交通事件裁定            99年度交抗字第1918號
抗 告 人即
原處分機關  交通部公路總局新竹區監理所新竹市監理站
            （原裁定載為交通部公路總局新竹區監理所）
受 處分 人  甲○○
上列抗告人因違反道路交通管理處罰條例案件，不服臺灣新竹地
方法院，中華民國99年9月9日所為裁定（99年度交聲字第215號
），提起抗告，本院裁定如下：
    主  文
原裁定撤銷原處分關於甲○○領有聯結車駕駛執照駕駛重型機器
腳踏車之處分，改諭知不罰部分，撤銷。
上開撤銷部分，甲○○在原審之異議駁回。
    理  由
一、原裁定意旨略以：
(一)按警察對於已發生危害或依客觀合理判斷易生危害之交通工
    具，得予以攔停，要求駕駛人或乘客出示相關證件或查證其
    身分，及要求駕駛人接受酒精濃度測試之檢定，警察職權行
    使法第8條第1項第1款、第3款分別定有明文，是依道路交通
    管理處罰條例第35條授權員警實行酒精濃度測試檢定之規定
    ，乃是基於員警執行交通稽查勤務之必要性所設，員警固然
    不能毫無理由對駕駛人實施酒測，然只要有事實足認駕駛人
    有酒駕可能性，其發動門檻即已足備。證人即開單舉發員警
    陳英傑於原審證稱：民國99年3月14日0時24分許，伊在勝利
    路、南門街路口看到受處分人甲○○騎乘本件取締的機車，
    從林森路、南門街方向騎過來，騎到勝利路戶籍地址，機車
    會搖晃，伊要攔停，受處分人不停，又繞一圈到勝利路戶籍
    地址，要把車停好，伊就上前問是否喝酒酒駕，受處分人說
    沒有，但伊聞到有很濃的酒味，就請受處分人做酒測，他說
    不要，伊就帶受處分人到派出所進行酒測，受處分人仍拒絕
    接受呼氣酒測，故仍未進行酒測，伊就依規定告發等語綦詳
    （原審卷第17頁、第25頁反面），是本件舉發員警係因受處
    分人騎乘機車搖晃，始加以攔停，並因受處分人身上有濃厚
    酒味之客觀情形，而懷疑受處分人係為酒後騎車，並要求受
    處分人進行酒測，顯係基於合理懷疑，且受處分人酒後騎車
    確存有實害，則員警對受處分人進行臨檢，並要求其配合進
    行酒測，自無不合之處，警員嗣因受處分人未配合進行酒測
    ，乃舉發受處分人拒絕酒精濃度測試之檢測，於法洵無違誤
    。
(二)又道路交通管理處罰條例第35條第4項之所以規定「拒絕酒
    精濃度測試之檢定」除應課予罰鍰新台幣（下同）6萬元外
    ，並應當場移置保管該汽車及吊銷該駕駛執照，較諸同條第
    1 項規定酒後駕車之處罰更為嚴厲，目的在於不使拒絕酒精
    濃度測試檢定之駕駛人反而獲得寬典，否則無異鼓勵駕駛人
    拒絕接受測試。再關於處罰基礎，係因人體內酒精含量由開
    始飲酒時依飲酒量漸漸累積增加，在完成飲酒時體內酒精含
    量達到最高，隨後依代謝率逐漸代謝；基此，倘駕駛人遭員
    警攔停後，積極拒絕接受酒精測試或消極推諉拖延，致其體
    內酒精濃度因時間經過而逐漸代謝降低，對於其他立即配合
    測試之駕駛人顯有不公，亦明顯有礙警員職務之順利進行。
    是故，駕駛人經警告知酒精濃度測試標準及流程後，不論以
    積極行為表示拒絕或以消極不配合方式排斥酒測，均屬「拒
    絕接受酒精濃度測試」。又按，汽車駕駛人，因違反本條例
    及道路交通安全規則之規定，受「吊銷」駕駛執照處分時，
    「吊銷」其持有各級車類之駕駛執照，道路交通管理處罰條
    例第68條定有明文。此規定係於94年12月14日修正公布，並
    於95年3月1日施行，而修正前之道路交通管理處罰條例第68
    條則係規定「汽車駕駛人，因違反本條例及道路交通安全規
    則之規定，受『吊扣』或『吊銷』駕駛執照處分時，『吊扣
    』或『吊銷』其持有各級車類之駕駛執照」，觀其修法意旨
    ，係以「原條文將違規駕駛人所持有之各級車類駕駛執照一
    併吊扣或吊銷，失之過酷，影響人民工作及生活甚鉅」為由
    ，而刪除「吊扣」駕駛人駕駛執照時，應「吊扣」駕駛人持
    有各級車類駕駛執照之規定，但於受「吊銷」駕駛執照處分
    時，則未加以修正，仍維持「吊銷」其持有各級車類之駕駛
    執照。可知，立法者於修法之際，特別對於道路交通管理處
    罰條例「吊銷」、「吊扣」之情節不同，而分別予以不同之
    規定，是尚無從以駕駛人為相關交通違規行為時，其駕駛之
    車輛與所持有之駕駛執照非屬同級車類，即謂不得吊銷駕駛
    人所持有之他級車類駕駛執照。是本件受處分人雖係酒駕騎
    乘機車違規，然原處分機關裁罰應吊銷其之聯結車駕駛執照
    ，亦無不合或過當之處。至受處分人所主張聯結車駕駛執照
    乃其維持生計所必須等情，實非阻卻其違法行為之事由。從
    而，受處分人明知不得酒後駕車，仍於上揭時、地酒後騎乘
    機車，且無正當理由拒絕攔查員警之檢測，欲逃避違規責任
    ，事證均已明確，原處分機關對於受處分人酒駕騎車所為之
    裁罰及吊銷聯結車駕駛執照等相關處置，核無違誤之處。
(三)另查，本件受處分人考領有重型機車駕駛執照，此有受處分
    人證號查詢機車駕駛人資料附卷可憑（原審卷第31頁），是
    受處分人於前開時地駕駛重型機車，並無原處分機關所認有
    前揭「領有聯結車駕駛執照，駕駛重型機器腳踏車」之交通
    違規，至為灼明，此部份原處分機關以受處分人有上開違規
    行為，裁處罰緩1,800元，自難謂係適法之處分，復又與舉
    發單位係以未帶駕駛執照（按應為無照駕駛）予以告發之情
    ，尚有未合，此有新竹市政府警察局舉發違反道路交通管理
    事件通知單附卷可稽（原審卷第8頁），委屬未恰。又本件
    受處分人雖未對此具體指摘有何不當之處，惟其既已就本件
    全部之裁罰處分於法定期間內向本院聲明異議，且為訴訟經
    濟計，本院自得併予審究。
(四)綜上，本件受處分人無正當理由拒絕接受酒精測試之事實，
    堪以認定，原處分機關以受處分人此部分之違規事實明確，
    依前揭規定裁處受處分人罰鍰6萬元，吊銷聯結車駕駛執照
    ，且3年內禁考，於法有據，裁罰額度亦無不當，受處分人
    執前開情詞聲明異議，為無理由，應予駁回；至原處分機關
    逕以受處分人有「領有聯結車駕駛執照，駕駛重型機器腳踏
    車」之交通違規，而對其裁處罰鍰1,800元之部分，則於法
    未合，由原審將此部分之處分撤銷，另為不罰之諭知。
二、抗告意旨略以：(一)按公路監理系統顯示，受處分人原於69
    年考領之重型機車駕駛執照，因98年1月18日經警舉發第E00
    000000號「汽車駕駛人酒精濃度超過規定標準(0.25-0.4)」
    交通違規案，並經抗告人裁處吊扣重型機車駕照(吊扣期間
    ：98年1月18日至99年1月17)，惟受處分人於駕照吊扣期間
    之99年1月11日，經警填製第00000000號單舉發「駕駛執照
    吊扣期間駕駛汽車，且酒精濃度超過規定標準」交通違規案
    ，於99年1月25日遭抗告人依據前述違規事實暨道路交通管
    理處罰條例第35絛第3項、第67條第2項規定，裁處罰鍰並吊
    銷重型機車駕駛執照，3年內不得考領駕駛執照。(二)依行
    政罰法第2條規定，註銷受處分人所持有重機駕駛執照資格
    係一「剝奪或消滅資格、權利」之處分，亦即受處分人重機
    駕駛資格於99年1月25日起即已喪失，須至102年1月24日後
    始得重新考領重機駕駛執照。是本件受處分人違規當時，僅
    領有普通聯結車駕駛執照，其駕駛重型機車，即係違反道路
    交通管理處罰條例第22條第1項第4款「領有聯結車駕駛執照
    ，駕駛重型機器腳踏車」，原審認受處分人領有「重型機車
    駕駛執照」而撤銷抗告人之處分，容有誤解等語。
三、經查：
(一)受處分人於99年3月14日0時24分許，騎乘車號HRN-312號重
    型機車，行駛於新竹市○○路與南門街交岔路口時，因有騎
    車行駛搖晃，身上並有濃厚酒味之情形，員警乃予以攔停對
    之進行酒精濃度測試檢定，因受處分人拒絕接受酒精濃度檢
    測，員警遂掣單舉發「酒駕、拒測」，此為受處分人自承在
    卷（原審卷第17頁背面），並經證人陳英傑於原審證述屬實
    （見原審卷第17頁），且有新竹市政府警察局竹市警交字第
    E00000000號舉發違反道路交通管理事件通知單1紙（見原審
    卷第8頁）附卷可稽，是受處分人此部分交通違規事實，應
    堪認定。
(二)受處分人雖於69年考領有重型機車駕駛執照，然於98年1 月
    18日，經原處分機關以酒駕吊扣該重型機車駕駛執照（吊扣
    文號：E00000000-0000號），吊扣期間自98年1月18日至99
    年1月17止，惟受處分人於吊扣期間內之99年1月11日，又因
    酒駕違規，經原處分機關於99年1月25日吊銷該重型機車駕
    駛執照（吊銷文號：E00000000號），吊銷期間自99年1月25
    日起至102年1月24日止之事實，有違規查詢報表暨機車駕照
    基本資料1件在卷足佐（本院卷第13頁），而依原審查詢之
    受處分人「證號查詢機車駕駛人」資料表（原審卷第31頁）
    ，其上「吊扣吊註銷原因」欄亦記載「酒駕吊銷」，「吊扣
    吊註銷起日」、「吊扣吊註銷迄日」欄亦分別載明「99年1
    月25日」、「102年1月24日」，足見受處分人於本件違規時
    、地駕駛重型機車時，其重型機車駕駛執照確已經註銷之事
    實，應堪認定。從而，受處分人於本件違規時，僅領有普通
    聯結車駕駛執照，其駕駛重型機車，即應依道路交通管理處
    罰條例第22條第1項第4款「領有聯結車駕駛執照，駕駛重型
    機器腳踏車」之規定，予以裁罰，原審認受處分人違規當時
    係領有重型機車駕駛執照，自屬有誤。
(三)綜上，受處分人於本件違規時，其重型機車駕駛執照已遭吊
    銷，原審誤認其仍領有重型機車駕駛執照，而撤銷原處分機
    關就受處分人「領有聯結車駕駛執照駕駛重型機器腳踏車」
    部分之裁罰，改諭知不罰，即有未洽。抗告人執此指摘原裁
    定不當，為有理由，自應由本院將原審撤銷原處分改為不罰
    部分，予以撤銷，並駁回受處分人此部分之異議。
四、據上論斷，應依道路交通管理處罰條例第89條，道路交通案
    件處理辦法第26條，刑事訴訟法第413條，裁定如主文。
中    華    民    國    99    年    10    月    6     日
                  刑事第五庭審判長法  官  李英勇
                                  法  官  劉秉鑫
                                  法  官  白光華
以上正本證明與原本無異。
不得再抗告。
                                  書記官  廖鴻勳
中    華    民    國    99    年    10    月    6     日

司法院資訊處製作；財團法人民間司法改革基金會備份。
